臺灣高雄地方法院民事判決　　　　　　　100年度訴字第743號
原　　　告　財政部國有財產局台灣南區辦事處
法定代理人　吳宗明
訴訟代理人　何旭苓律師
複代理人　　蘇哲萱律師
被　　　告　陳老文
上列當事人間返還土地等事件，本院於民國100 年11月22日言詞
辯論終結，判決如下：
  主      文
被告應將坐落高雄市○○區○○段三四六地號土地上，如附件複
丈成果圖所示Ａ至Ｇ部分，面積二百八十五點七平方公尺之地上
物拆除後，將如附件複丈成果圖所示Ａ至部分土地，面積一萬三
千五百八十五點七平方公尺，返還原告。
被告應自民國一百年一月一日起至返還上開土地之日為止，按月
給付原告新臺幣肆佰肆拾貳元。
原告其餘之訴駁回。
訴訟費用由被告負擔。
本判決於原告以新臺幣玖拾壹萬元為被告供擔保後，得假執行。
但被告如以新臺幣貳佰柒拾壹萬元為原告預供擔保，得免為假執
行。
原告其餘假執行之聲請駁回。
  事實及理由
一、按訴狀送達後，原告不得將原訴變更或追加他訴，但擴張或
    減縮應受判決事項之聲明者，不在此限，民事訴訟法第255
    條第1 項第3 款定有明文。查本件原告起訴時，原聲明請求
    被告應將坐落於高雄市○○區○○段346 地號土地上（下稱
    「系爭土地」）之地上物拆除後，返還占用土地及其上林木
    ，並給付原告新臺幣（下同）2,898 元，及自起訴狀繕本送
    達翌日起至清償日止，按週年利率5 ％計算之利息；並自99
    年9 月1 日起至返還土地之日止，按月給付原告414 元。嗣
    經本院履勘後，委請地政機關實施測量並繪製如附件土地複
    丈成果圖，原告擴張請求被告應將坐落高雄市○○區○○段
    346 地號土地上如附件複丈成果圖所示編號Ａ至Ｇ之地上物
    面積285.7 平方公尺拆除後，將所占用之土地即如附件複丈
    成果圖所示編號Ａ至Ｈ部分，面積13,585.7平方公尺，返還
    原告，並應自100 年1 月1 日起至返還土地之日止，按月給
    付532 元，核與前揭規定相符，應予准許。
二、原告主張：系爭土地為中華民國所有，原告為管理機關。詎
    被告未經原告同意，竟未權占用系爭土地其中Ａ至Ｈ部分，
    面積13,585.7平方公尺，並在其上搭建磚造平房、水塔、棚
    架、水泥地、鐵皮磚造平房、鐵皮棚架、水泥庭院，暨種植
    梅子、芒果、柿子、波蘿果樹、檳榔及作菜園等使用。又原
    告因被告占用系爭土地，而受有不能使用土地之損害，被告
    則受有相當於租金之利益。其中建築物及地上物之占用面積
    部分，依公告地價年息10％計算，種植作物占用面積部分，
    則類推適用國有非公用不動產租賃作業程序第55條之規定，
    以甘薯每公斤5 元，單位面積正產物收穫量每公頃3,093 公
    斤計算。為此，爰依民法第767 條前段及中段、第179 條規
    定，聲明請求：(一)被告應將系爭土地上，如附件複丈成果圖
    所示編號Ａ至Ｇ之地上物拆除後，將占用土地即如附件複丈
    成果圖所示編號Ａ至Ｈ部分，面積13,585.7平方公尺，返還
    予原告，並應自100 年1 月1 日起至返還系爭土地之日止，
    按月給付原告532 元。(二)原告願供擔保，請准宣告假執行。
三、被告則以：伊已於系爭土地上種植果樹等近40年，占用範圍
    約為1.5甲，且有支付租金予原告，雖未簽立租賃契約，但
    並非無權占用等語為辯。並聲明：(一)駁回原告之訴。(二)如受
    不利判決，願供擔保請准宣告免為假執行。
四、兩造不爭執之事實：
  (一)系爭土地登記為中華民國所有，為財政部國有財產局台灣南
    區辦事處所管理。
  (二)被告占用系爭土地如附件複丈成果圖所示Ａ至Ｈ部分，面積
    13,585.7平方公尺，並在其上搭建磚造平房、水塔、棚架、
    水泥地、鐵皮磚造平房、鐵皮棚架、水泥庭院，暨種植梅子
    、芒果、柿子、波蘿果樹、檳榔及作菜園等使用。
五、得心證之理由：
    本件依兩造之陳述，爭執之重點應為：(一)被告占用系爭土地
    有無合法權源？(二)原告依民法第767 條規定，請求被告拆除
    系爭土地上之地上物，並返還所占用系爭土地有無理由？(三)
    原告得否請求被告返還相當於租金之不當得利？所得請求數
    額為何？
六、經查：
  (一)被告占用系爭土地有無合法權源？
  本件原告主張系爭土地登記為國有，由原告負責管理，現為
    被告占用等情，業據其提出土地登記第二類謄本、現場照片
    21張為證（見本院卷第22、23、83至88頁），復經本院至現
    場履勘無誤，有勘驗筆錄及高雄市地政局美濃地政事務所10
    0 年9 月19日複丈成果圖附卷可稽（見本院卷第79至81、99
    頁），被告對此亦不爭執，堪信為真實。
  按以無權占有為原因，請求返還所有物之訴，被告對原告就
    其物有所有權存在之事實無爭執，而僅以非無權占有為抗辯
    者，原告於被告無權占有之事實，無舉證責任。被告應就其
    取得占有，係有正當權源之事實證明之。如不能證明，則應
    認原告之請求為有理由（最高法院72年度台上字第1552號判
    決意旨參照）。
  原告主張被告無權占用系爭土地乙節，雖為被告所否認，惟
    被告既不否認未與原告簽訂租契約，且原告訴訟代理人已陳
    明被告所繳納者為土地使用補償金（見本院卷第44、60頁）
    ，顯見原告主觀上並無與被告成立租賃契約之意甚明。況且
    被告主觀上亦明知未與原告就系爭土地成立租賃契約，自難
    以原告前揭受領給付之事實，即遽謂兩造間有租賃契約之合
    意，亦難因此認定被告屬有權占用。此外，被告復未舉他證
    以實其說，則被告辯稱有合法使用系爭土地之權源，自不足
    採。
  (二)原告依民法第767 條規定，請求被告拆除系爭土地上之地上
    物，並返還所占用系爭土地有無理由？
  按所有人對於無權占有或侵奪其所有物者，得請求返還之。
    對於妨害其所有權者，得請求除去之，有妨害其所有權之虞
    者，得請求防止之，民法第767 條前段及中段定有明文。再
    按，國有財產撥給各地國家機關使用者，名義上雖仍為國有
    ，實際上即為使用機關行使所有人之權利，故對於是類財產
    向准由管領機關起訴，代國家主張所有權人之權利（最高法
    院51年台上字第2680號判例意旨參照）。
  經查系爭土地係登記為國有，由原告擔任管理機關等情，已
    如前述，則原告現既為系爭土地之管理機關，足見原告自得
    依法行使系爭土地所有權人之權利。再承上，被告既未能證
    明具有合法占用系爭土地之正當權源，則原告依民法第767
    條前段及中段規定，本於所有權人之地位請求被告拆除系爭
    土地上如附件複丈成果圖所示編號Ａ至Ｇ部分，並將所占用
    土地即如附件複丈成果圖所示編號Ａ至Ｈ部分返還予原告，
    為有理由，應予准許。
  (三)原告得否請求被告返還相當於租金之不當得利？所得請求數
    額為何？
  地上物之占用面積部分（即如附件複丈成果圖Ａ至Ｇ部分）
  (1)按無法律上之原因而受利益，致他人受損害者，應返還其利
    益，民法第179 條定有明文。另按無權占有他人之土地，可
    獲得相當於租金之利益，被占用人則受有相當於租金之損害
    ，則為社會通常之觀念（最高法院61年台上字第1695號判例
    意旨參照）。又耕地之地租不得超過地價百分之8 。前項地
    價指法定地價。復土地所有權人依土地法所申報之地價為法
    定地價；公有土地，以各該宗土地之公告地價為申報地價，
    免予申報。此為土地法第110 條、第148 條，平均地權條例
    施行細則第21條所明定。
  (2)經查，被告既無合法權源而無權占用用系爭土地，自獲有相
    當於租金之利益，原告因此受有損害，則原告依據不當得利
    之法律關係，請求上訴人返還相當於租金利益之不當得利，
    自屬有據。本件原告雖主張，應依國有財產局87年11月24日
    台財產局管字第87026724號函令意旨以當期公告地價10％計
    算等語。惟審諸此函釋性質上僅屬行政命令，法院本不受其
    拘束，依法應就系爭土地經濟價值、工商繁榮程度、鄰地租
    金比較暨發展狀況等情綜合判斷，核定相當於租金之不當得
    利數額。又系爭土地為林業用地，有土地登記第二類謄本附
    卷足憑，審酌地上物所占用如附件複丈成果圖所示Ａ至Ｇ之
    部分，其土地性質較接近於耕地，自應參酌前揭耕地租賃之
    標準核計其所獲得相當於租金之利益，始屬允洽。又本件系
    爭土地係國有林業用地，僅有申報地價可供斟酌，故以99年
    1 月之申報地價每平方公尺44元計算。本院審酌系爭土地坐
    落於高雄市六龜區之偏遠山區，無任何商業活動，交通不便
    ，生活機能不佳，經本院現場勘驗明確，並有現場照片21張
    可參，因認原告主張被告無權占用系爭土地，所受利益為公
    告地價年息10％計算，尚屬過高，應以申報地價2 ％計算為
    適當。據此計算原告此部分所得請求不當得利為每月21元。
    【計算式：44×285.7 ×2 ％÷12＝21，小數點以下4 捨5
    入，下同】
  種植作物之占用面積部分（即如附件複丈成果圖Ｈ部分）：
  (1)按出租不動產之租金，除另有規定外，依下列計算方式計收
    ：農作地（含原林乙地）、畜牧地、養地及養殖地，年租金
    為地方政府公告當期正產物單價乘以租約約定之正產物收穫
    總量乘以千分之250 ，國有非公用不動產租賃作業程序第55
    條定有明文。原告主張系爭土地供被告種植作物部分，類推
    適用國有非公用不動產租賃作業程序第55條規定，其中正產
    物單價類推適用甘薯以每公斤5 元計算，單位面積正產物收
    穫量每公頃3,093 公斤計算等語。
  (2)經查，被告雖以無權占有使用系爭土地，但實際上與合法承
    租者使用系爭土地情形相似，均為種植經濟作物之用，是以
    審酌被告所受相當於租金之不當得利，即可類推適用該條規
    定。其次，關於被告種植作物部分，原告主張被告種植梅子
    、芒果、柿子、波蘿蜜、檳榔、菜園使用等節（見本院卷第
    4 頁），被告於本院審理中亦陳稱：我在系爭土地上種植近
    40年，如果要回去我的果樹怎麼辦等語，被告自承其種植者
    為果樹，核與原告主張經濟作物之果樹相符，是原告主張正
    產物單價類推適用性質相似的經濟作物甘藷應為可採。又甘
    藷以每公斤5 元計算，有高雄市政府地政處高市地政五字第
    0980017021號函附卷可稽（見本院卷第8 頁）。再者，原告
    主張以公耕地正產物生產量標準表之高雄縣旱地等則23為準
    ，系爭土地年收穫量1 公頃3093公斤等情，觀諸系爭土地坐
    落於原高雄市六龜區，地目為旱地，等則為23，有土地登記
    第二類謄本為證（見本院卷第21至22頁），原告主張以此為
    正產物收穫總量，尚堪適當。據此計算原告此部分所得請求
    之不當得利為每月421 元。【計算式：5 （正產物單價）×
    3039（1 公頃正產物收獲總量）×250/1000×1.33公頃（占
    用面積13,300平方公尺＝1.33公頃）÷12＝421 】
七、綜上所述，原告請求被告將系爭土地如附件複丈成果圖所示
    編號Ａ至Ｇ之地上物拆除後，將占用土地即如附件複丈成果
    圖所示編號Ａ至Ｈ部分，面積13,585.7平方公尺，返還予原
    告，並應自100 年1 月1 日起至返還系爭土地之日止，按月
    給付442 元部分為有理由，應予准許。逾此範圍之請求尚屬
    無據，應予駁回。
八、本件兩造各陳明願供擔保，請准宣告假執行或免為假執行，
    經核均無不合，爰分別酌定如主文第4 項所示之擔保金額，
    併予准許。至原告敗訴部分，假執行之聲請已失所附麗，應
    併予駁回。
據上論結，本件原告之訴一部為有理由，一部為無理由，依民事
訴訟法第79條、第390 條第2 項、第392 條第2 項，判決如主文
。
中    華    民    國   100    年    12    月    13    日
                  民事第二庭  法  官  劉傑民
以上正本係照原本作成。
如對本判決上訴，須於判決送達後20日內向本院提出上訴狀。如
委任律師提起上訴者，應一併繳納上訴審裁判費。
中    華    民    國   100    年    12    月    13    日
                              書記官  林宜璋